【裁判字號】    96,訴,1507
【裁判日期】    970205
【裁判案由】    誣告等
【裁判全文】
臺灣板橋地方法院刑事判決              96年度訴字第1507號
公  訴  人  臺灣板橋地方法院檢察署檢察官
被      告  壬○○
            戊○○
共      同
選任辯護人  蘇文生律師
上列被告等因誣告等案件，經檢察官提起公訴（96年度偵字第68
6 號），本院判決如下：
    主  文
壬○○、戊○○均無罪。
    理  由
一、公訴意旨略以：(一)被告壬○○與被告即其母戊○○於民國93
    年7 月4 日20時許，前往臺北縣三重市○○街100 號被告壬○○之前夫李茂菘住處，帶壬○○與李茂菘所生之子李○○
    （89年3 月17日生，真實姓名年籍資料詳卷）返回父親家，
    被告壬○○於離開上址時，與告訴人即李茂菘之姊夫丙○○
    就李○○之監護及探視問題及壬○○與李茂菘家人之相處問
    題發生爭執，鄰居辛○○即建議雙方至臺北縣三重市○○街
    31號里長張清富辦公室協調，告訴人聞言即先行前往里長張
    清富辦公室門口等待（因張清富當時不在辦公室內），被告
    壬○○則以電話通知其弟等家人數名到場後，再前往里長張
    清富之辦公室，詎被告壬○○明知告訴人並未攔阻其等母女
    二人離開李茂菘住處，亦未以任何脅迫方式強迫被告壬○○
    、戊○○二人至里長張清富辦公室協調，竟意圖使告訴人受
    刑事處分，虛構「丙○○於上開時、地攔阻其等母女離去，
    經其拒絕後，丙○○竟舉起拳頭，對其表示『妳走走看』，
    而以此等脅迫方式，強迫其等母女至里長張清富辦公室」等
    事實，並於93年12月25日22時30分許，向臺北縣政府警察局
    三重分局光明派出所警員丁○○誣告告訴人涉有恐嚇、妨害
    自由等罪嫌，報請該管司法警察機關協助偵查告訴人恐嚇、
    妨害自由罪。(二)被告戊○○於上開告訴人涉嫌妨害自由案件
    偵查、審判時，為迴護被告壬○○，亦基於偽證之犯意，先
    於94年9 月16日16時4 分許，在臺灣板橋地方法院檢察署94
    年度偵字第14285 號恐嚇等案件偵訊時，供前具結證稱：我
    出來時有8 名男女將我們圍住，有丙○○等人，不讓我們離
    去，要我們一起去里長那邊談，丙○○舉起拳頭欲毆打我女
    兒，並說妳走走看，我央求他不要打她等語；復於95年5 月
    1 日15時40分許，在本院94年度易字第1311號妨害自由等案
    件審理時，供前具結證稱：我和我女兒從167 號巷子走出來
    ，丙○○他們從後面跟出來圍住我們，然後在路邊被他們限
    制我們不准離開，叫我一定要去里長辦公室，丙○○妨害我
    們自由時間大概一個半小時以上，說叫我們不准走，他說「
    妳走試試看」，還舉起拳頭很久，我苦苦求他不要打我們等
    語，均係對案情有重要關係之事項為虛偽陳述，致使告訴人
    在上開案件遭提起公訴，嗣經本院以94年度易字第1311號判
    決告訴人無罪，並經臺灣高等法院以95年度上易字第1372號
    判決駁回上訴確定，而查悉上情。因認被告壬○○涉有刑法
    第169 條第1 項之誣告罪嫌；被告戊○○涉有刑法第168 條
    之偽證罪嫌。
二、公訴意旨認被告二人分別涉有前揭犯行，係以：(1)被告二人
    於本院94年度易字第1311號案件審理時之陳述；(2)被告壬○○93年12月25日之警詢筆錄1 份；(3)臺灣板橋地方法院檢察
    署94年度偵字第14285 號案件94年9 月16日偵訊筆錄、本院
    94年度易字第1311號案件95年5 月1 日審判筆錄各1 份、被
    告戊○○結文2 份；(4)告訴人於偵查中之指述；(5)本院94年
    度易字第1311號刑事判決、臺灣高等法院95年度上易字第13
    72號刑事判決各1 份；(6)現場錄音之錄音帶1 捲、錄音帶譯
    文及臺灣板橋地方法院檢察署勘驗筆錄各1 份；(7)證人甲○○、乙○○、己○○、辛○○於偵查中之證述等證據資料，
    為其主要論斷之依據。訊據被告二人均堅決否認有何公訴人
    所指之犯行，被告壬○○辯稱：我會去報警是因為告訴人確
    實有攔阻我們離開，並舉起拳頭對我表示「妳走走看」，我
    們不是自願去里長辦公室的，是被告訴人及其帶來的人逼迫
    去的。上述事情均屬事實，所以我並沒有誣告等語；被告戊○○則辯稱：案發當時告訴人確實不讓我們走，他有說「妳
    走試試看」這句話，也同時有舉起拳頭，我當場有看到，告
    訴人叫我們一定要去里長辦公室，他在路邊限制我們的時間
    約有一個半小時，之後我們就去里長辦公室，我們是被他們
    硬拉過去的，當時不只告訴人一個人，還有告訴人那邊的很
    多人，我在地檢署及法院作證實所說的，都是屬實，並沒有
    虛偽等語。
三、按「犯罪事實應依證據認定之，無證據不得認定犯罪事實」
    、「不能證明被告犯罪者，應諭知無罪之判決」，刑事訴訟
    法第154 條第2 項、第301 條第1 項分別定有明文。申言之
    ，犯罪事實之認定應憑證據，如未能發現相當證據，或證據
    不足以證明，自不能以推測或擬制之方法，作為裁判基礎（
    最高法院40年台上字第86號判例意旨參照）；且認定犯罪事
    實所憑之證據，雖不以直接證據為限，間接證據亦包括在內
    ，然而無論直接證據或間接證據，其為訴訟上之證明，須於
    通常一般之人均不致有所懷疑，而得確信其為真實之程度者
    ，始得據為有罪之認定，倘其證明尚未達到此一程度，而有
    合理之懷疑存在而無從使事實審法院得有罪之確信時，即應
    由法院為諭知被告無罪之判決（最高法院76年台上字第4986
    號判例意旨參照）。再者，檢察官對於起訴之犯罪事實，仍
    應負提出證據及說服之實質舉證責任。倘其所提出之證據，
    不足為被告有罪之積極證明，或其指出證明之方法，無從說
    服法院以形成被告有罪之心證，基於無罪推定之原則，自應
    為被告無罪判決之諭知（參照最高法院92年台上字第128 號
    判例意旨）。
四、經查：
  (一)按刑法第169 條第1 項之誣告罪，以意圖他人受刑事或懲戒
    處分，向該管公務員誣告為構成要件，故該項犯罪，不僅須
    指出其具體事實，足以使人受刑事或懲戒處分，且須明知其
    為虛偽，具有故意構陷之情形始能成立，若誤認有此事實，
    或以為有此嫌疑，自不得遽指為誣告，而難科以本罪（參見
    最高法院20年上字第717 號判例、22年上字第3368號判例、
    40年台上字第88號判例、91年度台上字第5704號判決意旨）
    。告訴人所訴事實，不能證明其係實在，對於被訴人為不起
    訴處分確定者，是否構成誣告罪，尚應就其有無虛構誣告之
    故意以為斷，並非當然可以誣告罪相繩（參見最高法院59年
    台上字第581 號判例意旨）。又刑法第168 條之偽證罪，係
    以證人於案情有重要關係之事項，故意為虛偽之陳述為構成
    要件之一，而所謂「虛偽之陳述」，必須行為人以明知不實
    之事項，故為虛偽之陳述，始為相當；質言之，必須行為人
    主觀上明知反於其所見所聞之事項，故意為不實之陳述而言
    ，如上訴人就其聽聞而為證述，或因誤會或記憶不清而有所
    錯誤，因欠缺犯罪故意，均與故為虛偽陳述之犯罪構成要件
    有間，則不能以本罪相繩（參見最高法院92年度台上字第48
    95號判決意旨）。
  (二)告訴人丙○○於本院審理時固證稱：我並沒有對被告二人舉
    起拳頭，並且表示「妳走走看」，亦無攔阻被告二人離去或
    脅迫被告二人至里長辦公室云云（參見本院96年11月15日審
    判筆錄第5 至7 頁），且證人庚○○、甲○○、乙○○固亦
    大致為相同之證稱（參見本院97年1 月3 日審判筆錄第6、7
    、11、16頁），另證人己○○、辛○○於偵查中亦同為大致
    相同之證稱（參見偵查卷第7 、8 頁。至被告及辯護人雖就
    該二證人於偵查中所述之證據能力有所爭執，但該二證人於
    偵查中所述業經具結在案，復經辯護人於本院審理時對其等
    分別為交互詰問，故對該二證人之調查程序業已完足，且復
    查無該二證人於偵查中為陳述時有何顯不可信之情況，該二
    證人於偵查中所述自有證據能力，此可參見最高法院95年度
    台上字第6675號判決意旨）。然本院嗣於96年11月15日當庭
    勘驗告訴人前於本院94年度易字第1311號刑事案件審理時所
    提出之現場錄音光碟（光碟長度1 小時1 分14秒至1 小時2
    分33秒之部分），經播放聽取結果，略認告訴人與庚○○有
    如下之對話內容（以下均台語發音）：
    庚○○：剛才阿芳（按：此應係指被告壬○○）她說你要打
            她？
    告訴人：沒有啦！
    庚○○：嗯？
    告訴人：哪有要打她！
    庚○○：她說你要打她？
    告訴人：她放錄音帶要給我聽，我有聽到她要打「她」（按
            ：此應係指告訴人之妻李美珠），是她一直辯稱是
            「她」要打她，說那些有的沒有的，我說不要說這
            ，妳聽我說，她就一直...
    不知名人士：她就一直縮。
    告訴人：她就一直縮，裝秋起來，刺起來，我說不要假瘋我
            給妳打，妳安靜，就一直大聲起來，就惡極起來。
    庚○○：她有錄音。
    告訴人：她有在錄。
    庚○○：那台錄音機勒？
    告訴人：我說有給妳打？
    庚○○：我們沒出手，就沒有事。
    告訴人：我就跟她說，妳謊話連篇，胡說八道，我就聽到妳
            要打人，還硬說沒有，還說什麼我們要打她，說那
            什麼話。
    告訴人：她在外面，不敢進來，還好有你阿嫂（按：即孫瑞
            良之妻甲○○）看牢，如果沒人陪，她溜，早就看
            破先溜。
    不知名人士：一些人叫叫在那門口等（髒話）。
    以上勘驗結果，有本院勘驗筆錄及與上開錄音內容相符之錄
    音譯文（由被告所整理提出）附卷可稽（參見本院卷第81頁
    及上開審判筆錄第4 頁），告訴人亦於本院審理時坦承其與
    庚○○於案發當時確有上開之對話內容（參見前開審判筆錄
    第9 頁）。由上開對話內容以觀，可知告訴人於案發當時，
    確有與被告壬○○發生言語上之爭執，且對被告壬○○告以
    「不要假瘋，我給妳打」（均台語發音），另確有由甲○○
    等人看顧被告壬○○，不讓其離去之事實。是以被告二人辯
    稱告訴人確涉有恐嚇、妨害自由等情，即容有相當合理之可
    能，自難遽認必屬無稽，誠難遽以告訴人及與告訴人有親戚
    關係而具有一定利害關係之證人庚○○（與李茂菘為表兄弟
    ，告訴人則為李茂菘之姊夫）、甲○○（庚○○之妻）、乙○○（告訴人之岳父）、己○○（告訴人之岳母）於偵查中
    或本院審理時所證沒有上述情事或未目睹耳聞上述情事，即
    執為對被告二人不利之認定。至證人辛○○於偵查中雖亦證
    稱：告訴人沒有對被告壬○○說「妳走走看」，並阻止她離
    開云云，但該證人於本院審理時自承其僅停留在現場幾分鐘
    ，之後即離開等語（參見本院97年1 月3 日審判筆錄第13、
    14頁），顯見其並未全程在場，則告訴人究竟有無上述情事
    ，證人辛○○自無從得知，是以其所證亦難執為對被告二人
    不利之認定。
  (三)又案發當日告訴人之所以與被告壬○○發生爭執，乃係因告
    訴人認為在案發前一日被告壬○○曾作勢要毆打告訴人之妻
    李美珠，遂趁被告壬○○於案發當日帶其子返回前夫李茂菘
    住處時，上前與被告壬○○理論此事，此經證人甲○○於偵
    查及本院審理時證述綦詳（參見偵查卷第6 頁、本院97年1
    月3 日審判筆錄第9 頁）；告訴人於本院審理時雖證稱係因
    其出去走一走，碰巧遇到被告二人，其才與被告壬○○談論
    此事，並非刻意為之云云，然告訴人前於另案（即本院94年
    度易字第1311號刑事案件）警詢中則係供稱：當日我看到壬○○帶小孩回來，她要離開時，我就上前要勸壬○○... 等
    語（參見另案偵查卷第4 頁），亦核與證人甲○○所證相符
    ，顯見告訴人應係刻意找被告壬○○理論前述之事，而非巧
    遇被告壬○○，是告訴人於本院審理時所證乙節，顯有避重
    就輕之嫌。稽之告訴人於案發當時既係趁被告二人攜子返回
    李茂菘住處後而欲離去之際，趨前找被告壬○○理論上述之
    事，雙方因而發生爭執，是以告訴人應有對被告壬○○為不
    利情事之強烈動機，此參以告訴人前揭與庚○○之對話中，
    談及告訴人確有恐嚇欲毆打被告壬○○之言詞，且確有不讓
    被告壬○○離去之情事，更見其明。再者，於告訴人與被告
    二人發生爭執當時或之後，陸續在場之人即有證人庚○○、
    甲○○、乙○○、己○○及辛○○，此經上開證人各自證述
    在卷，且告訴人亦自承當時在場之人尚有李茂菘、李泳憲及
    告訴人之一名友人，足見當時告訴人此方之人數眾多（前後
    加計即有九人），被告二人則勢單力薄，如被告二人因此感
    到畏懼，不敢逕自離去，或在眾人之要求下，因而感到係被
    迫至里長辦公室，亦屬人之常情；且觀之告訴人於另案偵查
    中亦供稱：被告壬○○不想去里長家，但大家一定要她去等
    語（參見他案偵查卷第40頁），更見被告二人最後之所以會
    至里長辦公室，實係受迫於眾人之「要求」無誤。準此而論
    ，被告二人均指稱告訴人確涉有恐嚇及妨害自由之情形，被
    告戊○○於另案偵查、審判中證稱：有八名男女將我們圍住
    ，不讓我們離去，要我們一起去里長那邊談等語，即難遽認
    係屬子虛，或認其等所述係出於虛偽陳述之犯意。
  (四)況依證人即案發當日到場處理之警員丁○○於偵查中證稱：
    我到現場時雙方還在吵，是壬○○打電話報警的。壬○○當
    天沒有被人打，她只有說她被告訴人限制自由，她說她在要
    從婆家離開時，告訴人一路跟著她，問她為什麼要打他老婆
    ，當時壬○○跟她媽媽本想坐計程車離去，但被三、四個人
    圍住，告訴人還跟她說妳走走看等語（參見偵查卷第19頁）
    ；嗣該證人於本院審理時復證稱：壬○○說她們被帶到里長
    那邊談事情。她們離開前夫家時，被告訴人一群圍住，就帶
    到里長那邊等語（參見本院97年1 月3 日審判筆錄第19頁）
    。故依證人丁○○所述，案發當日乃係被告壬○○報警處理
    ，且證人丁○○獲報至現場處理時，被告壬○○即當場告知
    告訴人涉有恐嚇、妨害自由等情事。衡諸常情，倘案發當日
    告訴人與被告二人發生爭執後，確無對被告二人為任何不利
    之言語或阻止其等離去，而僅係在其等之自由意志下，雙方
    至里長辦公室談論事情，何以被告壬○○會報警處理，且故
    意虛偽指稱告訴人涉有恐嚇、妨害自由等情事，實令人費解
    。故由此益徵被告二人所述告訴人涉有恐嚇、妨害自由等情
    是否確屬虛偽，或其等所述係出於虛偽陳述之犯意，要非無
    疑。
五、綜上所述，被告二人指稱告訴人涉有恐嚇、妨害自由等情事
    ，嗣告訴人雖經法院判處無罪確定，然此僅係因無足夠之證
    據足資證明告訴人犯罪而已，斷不能因此即遽予反推被告二
    人所為之指述即必屬虛偽，且係出於虛偽陳述之犯意，而遽
    認被告二人分別該當誣告與偽證罪名。申言之，仍須有足夠
    之證據資以認定被告二人明知所述係屬虛偽，始能以上開罪
    名相繩。惟經本院前述審認結果，被告二人究否確係出於虛
    偽陳述之犯意，而分別有誣告及偽證之犯行，尚無足夠之證
    據予以證明，本院認為仍存有合理之懷疑，猶未到達確信其
    為真實之程度，自不能遽認被告二人確有被訴之犯行。此外
    ，檢察官復未提出其他積極證據，資以證明被告二人確有其
    所指之犯行，揆諸首揭法律規定與說明，既無足夠證據確信
    聲請意旨之指述為真實，不能證明被告二人犯罪，本院自應
    為被告二人無罪判決之諭知。
據上論斷，應依刑事訴訟法第301 條第1 項，判決如主文。
本案經檢察官楊展庚到庭執行職務。
中    華    民    國    97    年    2     月    5     日
                  刑事第十二庭  審判長法  官  戴嘉清
                                      法  官  林晏鵬
                                      法  官  陳信旗
以上正本證明與原本無異。
如不服本判決，應於判決送達後10日內向本院提出上訴狀。
                                      書記官  陳昭綾
中    華    民    國    97    年    2     月    12    日


司法院資訊處製作；財團法人民間司法改革基金會備份。
